臺灣臺中地方法院刑事判決　
111年度易字第1047號
公  訴  人  臺灣臺中地方檢察署檢察官
被      告  蔡武澤


上列被告因重利案件，經檢察官提起公訴（111年度偵字第17812
號），本院判決如下：
    主    文
乙○○犯重利罪，累犯，處有期徒刑伍月，如易科罰金，以新臺幣
壹仟元折算壹日。
未扣案之犯罪所得新臺幣壹拾玖萬陸仟肆佰玖拾參元沒收，於全
部或一部不能沒收或不宜執行沒收時，追徵其價額。
    犯罪事實
一、乙○○對外化名「黃俊嘉」，以從事放款為業。緣甲○○因經營
    連鎖藥局有資金上需求，且前已陸續向金融機構、親友及民
    間借貸業者借款支應，而須償還龐大之貸款利息及債務，及
    避免先前所開立之支票跳票而遭拒絕往來，因此需錢孔急，
    乙○○得知上情後，乃基於重利之犯意，乘甲○○需錢急迫之機
    會，於民國109年3月19日(起訴書誤載為18日，應予更正)，
    在臺中市○○區○○路000號甲○○住處，貸予甲○○新臺幣(下同)1
    00萬元，約定以8天為1期，每期利息20萬元，而以預扣利息
    之方式，預先收取第1期利息20萬元(換算年利率約為912.5%
    【計算式：日息=20萬元÷8=2萬5000元；年息=2萬5000元×36
    5=912萬5000元；年利率=912萬5000元÷本金100萬元×100%≒9
    12.5％】)，並交付現金80萬元予甲○○，及收取甲○○所簽發交
    付面額100萬元、到期日為109年3月26日、付款人為臺灣中
    小企業銀行忠明分行、票號AH0000000號支票1紙，以資擔保
    ，進而取得與原本顯不相當之重利。
二、案經甲○○告訴臺灣臺中地方檢察署檢察官偵查起訴。
    理    由
壹、證據能力部分
　　本案認定事實所引用之卷內被告乙○○以外之人於審判外之言
    詞或書面陳述，被告於本院準備程序時均未爭執證據能力（
    本院卷第29-31頁），檢察官、被告於辯論終結前亦均未對
    該等證據之證據能力聲明異議（本院卷第159-195頁），本
    院復審酌前揭陳述作成時之情況，並無違法取證之瑕疵，亦
    認以之作為證據為適當，是本案有關被告以外之人於審判外
    之言詞或書面陳述等供述證據，依刑事訴訟法第159條之5規
    定，自均得為證據。至於以下所引用其餘非供述證據部分，
    既不適用傳聞法則，復查無違法取得之情事存在，自應認同
    具證據能力。
貳、認定犯罪事實所憑之證據及理由
一、訊據被告固坦承有於上開時、地以「黃俊嘉」之名義，而貸
    予告訴人甲○○100萬元，並交付現金80萬元予告訴人，及向
    告訴人收取上開面額100萬元、到期日為109年3月26日之支
    票1紙，惟矢口否認有何重利之犯行，辯稱：告訴人只有向
    我說他在外面欠債100、200萬元，資金需要周轉，且要投資
    藥品、物流公司，以擴大經營而已，可見告訴人並無急迫之
    情形，只是單純想要投資而已，又告訴人開立之100萬元支
    票後來並未兌現，我從頭到尾都沒有收到20萬元的利息云云
    。
二、經查，被告有於上開時、地以「黃俊嘉」之名義，而貸予告
    訴人甲○○100萬元，並交付現金80萬元予告訴人，及向告人
    收取上開面額100萬元、到期日為109年3月26日之支票1紙等
    情，已為被告所是認(見警卷第493-495頁、本院卷第28-29
    、32、189-192頁)，核與證人即告訴人於警詢、偵訊及本院
    審理時之證述、證人張有朋於警詢及偵訊時之證述大致相符
    (警卷第5-16、31-40、43-44、55-60、63-67、97-99、103-
    107、109-111、117-119、383-391頁、110偵1864卷第103-1
    11、151-162、181-191、198-207、223-229、279-281、283
    -287、297-301頁)，並有本院搜索票、臺中市政府警察局霧
    峰分局搜索扣押筆錄、扣押物品目錄表、109年3月21日告訴
    人住處監視錄影畫面翻拍照片、贓物認領保管單及照片5張
    、上開支票之照片、存根聯、被告與告訴人間之LINE對話紀
    錄、被告所提出之上開支票及退票理由單影本(見警卷第395
    -401、429、507頁、110偵1864卷第256、315頁、本院卷第1
    97-213頁)附卷可稽，是此部分之事實，堪先認定。
三、告訴人於109年3月19日確係處於急迫之處境，而急需現金週
    轉，被告復利用該特殊情形而貸款予告訴人，進而取得與原
    本顯不相當之重利，主觀上並有重利之犯意：
(一)被告於警詢時供稱：我是透過藥廠的業務給我告訴人的名片
    ，藥廠業務員向我表示告訴人有資金上的需求，我才會打電
    話聯絡告訴人約定109年3月19日見面，我當天有借款給告訴
    人100萬元，但我先預扣20萬元利息，只給他80萬元現金，
    告訴人則開立100萬元支票給我，但後來上開支票並未兌現
    等語(見警卷第493-495頁)，復於偵訊時供稱：我有借款100
    萬元給告訴人，109年3月19日當天我只有帶80萬元交給告訴
    人，但告訴人願意開立100萬元的支票給我，還款日期為8天
    後，且就告訴人表示每8天計息一次，這部分我也沒有意見
    等語(見110偵1864卷第226、298頁)。
(二)證人即告訴人於警詢時證稱：因為我本身有積欠板信租賃公
    司貸款7500萬元及彰化六信公司貸款1200萬元，每個月都要
    償還貸款84萬9000元及支付員工薪資，且我公司營運也需要
    備用的臨時資金，所以我才會向地下錢莊借款，我於108年1
    1月間就開始陸續有向民間業者借貸，他們都是自己打電話
    聯絡我說要借款給我，我不清楚他們如何得知我有資金需求
    ，且於109年1月我開始向民間借貸業者借取每筆50至100萬
    元不等的大額借款，我迫於須償還每月房貸及先前開立支票
    即將到期要兌現的壓力，為了維持我的票據信用，所以不得
    已才向這些民間業者借款，並且依照他們所要求的天數計算
    利息，計算方式大約是8天之利率為17%至20%，而於109年3
    月19日我也接到被告的來電，詢問我是否有資金上的需求，
    我表示我有資金需求，於是被告就來我家找我，我當時向被
    告借款100萬元，8天利息20萬元，但實際上被告只有交給我
    80萬元，我並開立上開支票供被告作為借款之擔保，後來我
    因為積欠許多民間借貸業者借款的緣故，被人帶往嘉義市漁
    民餐廳進行債務協商，對方還開立了專門處理債務的LINE群
    組，並被人要求我當場簽發500萬元的支票及一張還款書等
    語(見警卷第5-16、31-40、99、103-107頁)；復於偵訊時證
    稱：我在本案之前就有與銀行及其他民間借貸業者貸款了，
    我於109年3月19日有向被告借款，被告交付80萬元予我，每
    8天計息一次，利息20萬元，我開立100萬元支票給他，約定
    8天後還款，被告的友人張有朋還拿取我的手錶作為擔保，
    於109年3月20日，我有在漁民餐廳處理和被告及其他民間借
    貸業者之債務問題等語(見110偵1864卷第103-104、181-183
    、198、226-227頁)；又於審理時證稱：於109年3月19日之
    前，我當時還積欠板信租賃7500萬元，每月要償還本利72萬
    元，除此之外，我經營3間連鎖藥局每個月還要支付貨款、
    員工薪水約60萬元、70萬元以上，而我經營藥局的收入不足
    以支付上述開銷，導致我每個月都有30萬元、40萬元的資金
    缺口，加上我於108年11月間就陸續有向民間借貸業者或地
    下錢莊借款，直至本案發生時，我已經積欠民間借貸業者或
    地下錢莊1300萬元，每個月要再償還民間借貸業者或地下錢
    莊利息200萬元左右，當時我必須一直借款才有辦法償還他
    們利息，我不借款來還就會跳票，所以於109年3月19日，我
    處於非常缺乏資金的急迫狀態，而於109年3月19日早上，被
    告以「黃俊嘉」之名義主動打電話聯絡我，被告在電話中聲
    稱可以借款給我，下午他便前往我上址住處借款100萬元給
    我，但被告實際上只有交給我80萬元，預扣20萬元的利息，
    我則開立面額100萬元、到期日109年3月26日的支票給被告
    作為擔保，8天期間計息一次，又被告於決定是否借款給我
    ，以及決定借款額度之前，有先看我向其他民間借貸業者或
    地下錢莊借款之支票票頭、支票存根聯，還有拍照，以確認
    我在外的借款情形及票信狀況，被告都會問我有向其他何人
    借款，且我也有向被告說明我有向板信租賃公司、其他民間
    借貸業者貸款，及向被告說明連鎖藥局的經營情形等語(見
    本院卷第161-183頁)。
(三)證人張有朋於警詢時證稱：於109年3月20日我聽我朋友賴俊
    宏說告訴人因為欠錢被地下錢莊的人帶去嘉義，剛好當時我
    人在嘉義，我受我朋友賴俊宏所託便駕車前往嘉義縣○○路00
    0號福懋加油站安和站和告訴人碰面，就近去保護他，因為
    當時我們被地下錢莊的人圍住，他們表示要去嘉義漁民餐廳
    進行債務協商，於是我就陪同告訴人並開車載他到漁民餐廳
    ，當時在漁民餐廳主要是討論告訴人如何償還他的債務的問
    題，那些債主還有開立一個LINE群組，他們表示會在群組內
    討論告訴人如何償還債務的問題，且有要求告訴人簽一張50
    0萬元的支票及一張還款立約書，後來告訴人又被其他人載
    走了等語(警卷第383-391頁)；復於偵訊時證稱：我朋友賴
    俊宏表示告訴人在外欠錢，可能會被人帶往嘉義，所以委託
    我到嘉義去載告訴人，我到現場時有很多告訴人的債權人在
    場，他們不讓告訴人跟我走，且要求約在漁民餐廳，於是我
    就開車陪同告訴人前往漁民餐廳，因為告訴人在外面欠別人
    很多錢，這些債主便問告訴人要如何償還，還有要求告訴人
    簽立支票等語(見110偵1864卷第204-207頁)。
(四)經核，證人即告訴人就其於案發時之財務狀況、向被告借款
    之原因、時間、地點、本金、利率、計息方式等節，於警詢
    、偵訊及審理中之證述均無明顯齟齬之處，而證人張有朋就
    其偕同告訴人前往漁民餐廳處理告訴人債務之過程，於警詢
    及偵訊之證述亦無顯然歧異之處，且證人即告訴人、證人張
    有朋就告訴人積欠許多民間借貸業者或地下錢莊借款之證述
    互核一致，再參以證人即告訴人、證人張有朋應無甘冒偽證
    罪處罰之風險，而為虛偽陳述構陷被告之必要，是以，證人
    即告訴人、證人張有朋之上開證述應屬可信。則由證人即告
    訴人、證人張有朋之證述可知，告訴人於於109年3月19日向
    被告借款時，因積欠銀行、租賃公司、許多民間借貸業者借
    款，以及須支應連鎖藥局之貨款、員工薪資等開銷，其每月
    之營收早已入不敷出，亟需款項支應以維持其票據信用，自
    足認告訴人於斯時已處於急迫之處境甚明；且依據被告之前
    開供述可知，被告乃係自他人口中得知告訴人有資金需求，
    因而主動聯繫告訴人關於借款一事，且被告實際僅交付告訴
    人80萬元借款，告訴人即開立100萬元支票予被告作為擔保
    ，並同意被告得以先預扣取得20萬元之利息，並以8天計息
    一次，周年利率甚至高達912.5%(詳後述)，倘若告訴人於案
    發時並非處於需錢孔急之急迫情境，衡情殊難想像告訴人會
    同意以如此高額利率之不利己條件向被告借款，益徵告訴人
    確實係面臨急迫之處境，始同意上開不利己之借款條件，應
    無疑義，是被告辯稱：告訴人只是單純想要投資而已，並非
    急迫云云，不足為採。
(五)又按所謂「取得與原本顯不相當之重利」，係指就原本、利
    率、期間核算，並參酌當地之習慣、金融動態與經濟狀況，
    予以客觀之判斷，較之一般債務之利息，顯有特殊之超額者
    而言（最高法院109年度台上字第5120號刑事判決參照）。
    而刑法第344條重利罪之成立，係以行為人經由貸放款項而
    向借款人取得與原本顯不相當之重利為其犯罪構成要件之一
    ，自應以行為人已經取得重利，方屬既遂，而重利罪並無處
    罰未遂犯之特別規定。此所謂取得，固不以取得現款為必要
    ，然仍須以行為人已實際取得重利或其財產上價值者，始足
    當之（最高法院102年度台上字第4738號刑事判決參照）。
    又借款人首次向行為人借款時，既已先行預扣第一期重利利
    息，則行為人已收取與原本顯不相當之重利，要無疑義（最
    高法院88年度台上字2614號刑事判決同此意旨）。換言之，
    刑事案件對於重利犯罪之認定，既以行為人於出借款項之際
    先行預扣利息，即屬刑法第344條第1項之收取重利行為，應
    認首期利息已由借款人交予行為人收受，僅因簡化給付流程
    或省去往返收付之繁瑣，故而由行為人逕以預扣方式為之，
    此一首期利息數額自不得再從出借款項之本金中扣除。否則
    ，如於計算借款利率時，認為借款本金僅能以實際交付予借
    款人之數額為限，無異將預扣利息部分視同從未交予行為人
    取得，何能再於判斷重利犯罪已否既遂時，卻又逕認預扣首
    期利息即視同業已收受重利？其中矛盾不言可喻。準此以言
    ，依據告訴人之上開證述、被告於警詢及偵訊時之上開供述
    可知，告訴人與被告間約定之借款本金為100萬元，惟被告
    實際上僅交付80萬元借款予告訴人，並預扣收取20萬元之利
    息，雙方以8天計息一次，告訴人並開立面額100萬元之支票
    予被告收執，以資擔保等節，則其借款之周年利率為912.5%
    【計算式：日息=20萬元÷8=2萬5000元；年息=2萬5000元×36
    5=912萬5000元；年利率=912萬5000元÷本金100萬元×100%≒9
    12.5％】，該利率明顯高於民法第203條所定週年利率為5％之
    法定利率，及同法第205條所定之約定週年利率最高為16％之
    限制，或當舖業法第11條第2項所定年利率最高不得超過30％
    之規定，復衡酌我國目前低利率時代之社會經濟狀況、金融
    業與一般民間利率、民法及當舖業法有關利率之規定，應堪
    認被告以上開年利率向告訴人收取利息，顯較一般債務之利
    息有特殊超額，自屬「與原本顯不相當之重利」。至於被告
    雖於審理時翻異前詞，改稱本案約定借款本金僅為80萬元，
    且其沒有預扣利息云云，然被告既然自陳其於警詢及偵訊所
    為之供述均係出於自由意志所為(見本院卷第188頁)，且被
    告於案發時之初次供陳較少權衡其利害得失或受他人干預影
    響，依經驗法則，較諸事後翻異其初供者更為可信，自應認
    為被告於警詢及偵訊時關於本金數額、計息方式、預扣利息
    之供述較為可採，併此敘明。　
(六)又被告既已因預扣利息而取得20萬元，業如前述，即屬已取
    得重利而既遂，縱使告訴人所開立作為借款擔保之支票事後
    經提示未獲兌現，亦無礙於被告犯行業已既遂之認定，不能
    僅因該紙支票事後遭退票，即謂被告並未取得重利，自屬當
    然，是被告辯稱：上開支票並未兌現，其實際上未收取利息
    云云，尚屬無據。　
(七)又依據告訴人之上開證述，可知被告於借款予告訴人之前，
    會先檢視告訴人過去向其他民間借貸業者借款之支票存根聯
    、支票票頭，並拍照留存，以確認告訴人向其他民間借貸業
    者借款之情形，且告訴人亦有將其向板信租賃、其他民間借
    貸業者借款及經營連鎖藥局資金短缺之狀況向被告說明，且
    本案係被告主動聯繫告訴人談及借款一事，則被告應早已自
    他處得知告訴人有資金之急迫需求，始會主動聯繫告訴人商
    討借款之事，更遑論被告於借款100萬元予告訴人之前，衡
    情理應會先對於告訴人在外之債信、欠債情形加以調查、瞭
    解，否則，豈可能在對於告訴人之債務狀況、藥局營運狀況
    均一知半解下，便率爾提供高達100萬元之高額借款予告訴
    人，是以，自足認被告主觀上對於告訴人上開急迫之特殊處
    境，應早有認知，卻仍以上開對於告訴人明顯不利之條件貸
    款予告訴人，進而取得與原本顯不相當之重利，主觀上有重
    利之犯意，至為明確。
(八)綜上各節，被告確係基於重利之犯意，而利用告訴人上開急
    迫之特殊處境貸款予告訴人，進而取得與原本顯不相當之重
    利，洵堪認定。
四、觀諸被告與告訴人間之LINE對話紀錄(見本院卷第197-209頁
    )，可知被告與告訴人係於於109年3月19日始開始聯繫本案
    貸款一事，故起訴書記載本案之借款日期為109年3月18日，
    尚屬誤會，應予更正，併此敘明。
五、綜上所述，被告所辯均不足為採，本案事證已臻明確，被告
    之上開犯行堪以認定，應予依法論科。　
參、論罪科刑
一、核被告所為，係犯刑法第344條第1項之普通重利罪。
二、查被告前因過失致死案件，經臺灣高等法院臺南分院以104
    年度交上訴字第571號判決判處有期徒刑7月，嗣於105年6月
    23日縮短刑期執行完畢出監等情，此有臺灣高等法院被告前
    案紀錄表可參，其於5年以內故意再犯本件有期徒刑以上之
    罪，為累犯。被告對前案所受刑之執行欠缺警惕，再為本案
    犯行，堪認其前案徒刑之執行難收成效，且依被告之本案犯
    罪情節觀之，並無司法院大法官釋字第775號解釋所指應量
    處最低法定刑，否則有違罪刑相當原則，暨有因無法適用刑
    法第59條減輕之規定，致其人身自由遭受過苛侵害之情形，
    爰依刑法第47條第1項加重其刑。 　　　　　　　　
三、爰以行為人之責任為基礎，審酌被告乘告訴人急需用錢之際
    ，以對於告訴人不利之條件貸款予告訴人，並取得與原本顯
    不相當之重利，有害社會善良風俗，並使告訴人之經濟上處
    境更加困難，所為實不可取；復參以被告始終否認其犯行，
    難認其有何悔意；兼衡被告所收取利率之高低、所取得之重
    利數額、犯罪動機、目的、手段、犯罪所生危害程度，暨其
    自陳大學畢業，目前自營從事汽車貸款，經濟狀況尚可，有
    一名未成年子女需扶養等一切情狀(見本院卷第193頁)，量
    處如主文所示之刑，並諭知易科罰金之折算標準。
肆、沒收
一、按犯罪所得，屬於犯罪行為人者，沒收之，於全部或一部
    不能沒收或不宜執行沒收時，追徵其價額，刑法第38條之1
    第1項前段、第3項分別定有明文。查被告因犯本案重利之犯
    行，從借款本金中預扣而取得之20萬元利息，固然為其犯罪
    所得，惟按「約定利率，超過週年百分之十六者，超過部分
    之約定，無效」，110年7月20日修正生效之民法第205條定
    有明文，因此，行為人收取利息之行為，其利率縱或符合刑
    法第344條第1項所謂「與原本顯不相當重利」要件而成立犯
    罪，然顯然並不代表借貸雙方所約定之利息，在上開民法所
    規定之限度內均為法所不許，故若從整體法律體系一致性的
    角度加以觀察，重利罪行為人所收取之利息，在年利率16％
    以內的部分並無非予剝奪不可之必要性存在，從而，依上開
    借款本金100萬元之數額計算，並考量上開遠期支票於借款8
    日後即到期，可知還款期限亦為8日後，則被告於法定利率1
    6％上限內可收取之利息應為3507元(計算式：100萬元 ×16% 
    ×8/365≒3507元，以下均四捨五入)，被告實際取得之預扣利
    息則為20萬元，則就差額部分19萬6493元之犯罪所得(計算
    式：20萬元-3507元=19萬6493元)，應依前揭規定，對被告
    宣告沒收之，於全部或一部不能沒收或不宜執行沒收時，追
    徵其價額。至於就被告取得3507元之利息部分，則屬法定利
    率16％上限之內，本院認若予以沒收尚屬過苛，爰依刑法第3
    8條之2第2項規定不另宣告沒收。
二、至於被告雖自告訴人處取得上開面額100萬元、到期日為109
    年3月26日之支票一紙，然被告與告訴人間仍存在金錢借貸
    關係，被告對告訴人所得求償之本金及合法之利息，並未因
    被告犯重利罪而消滅，被告仍得對告訴人主張其為借款及票
    據債權人，享有借款債權及支票債權（就借貸本金及未超過
    週年16%利率之利息部分），故該支票僅為被告之借款債權
    憑證及借款之擔保而已，並非被告本案之犯罪所得；另自證
    人張有朋處扣案之手錶1支，僅為被告對於告訴人之借款債
    權之擔保品，如告訴人嗣後清償借款本息，被告仍須將該手
    錶返還於告訴人，是以，該手錶亦非被告本案之犯罪所得，
    均無庸予以宣告沒收。又自被告處扣案之茶壺5個、手錶1支
    ，均無積極證據證明該等物品與被告本案之犯行有何關聯，
    爰均不予宣告沒收，併此敘明。
據上論斷，應依刑事訴訟法第299條第1項前段，刑法第344條第1
項、第47條第1項、第41條第1項前段、第38條之1第1項前段、第
3項，刑法施行法第1條之1第1項，判決如主文。　　　　　　　
本案經檢察官李基彰提起公訴，檢察官丙○○到庭執行職務。　
中　　華　　民　　國　　111 　年　　9 　　月　　15　　日
            刑事第四庭    審判長法  官  黃佳琪  
                                法  官  劉依伶
                                法  官  魏威至
以上正本證明與原本無異。
如不服本判決應於收受送達後20日內向本院提出上訴書狀，並應
敘述具體理由；其未敘述上訴理由者，應於上訴期間屆滿後20日
內向本院補提理由書（均須按他造當事人之人數附繕本）「切勿
逕送上級法院」。
告訴人或被害人如不服判決，應備理由具狀向檢察官請求上訴，
上訴期間之計算，以檢察官收受判決正本之日起算。
                                書記官  林鈺娟
中　　華　　民　　國　　111 　年　　9 　　月　　15　　日
附錄本案論罪科刑之法條：
刑法第344 條
乘他人急迫、輕率、無經驗或難以求助之處境，貸以金錢或其他
物品，而取得與原本顯不相當之重利者，處三年以下有期徒刑、
拘役或科或併科三十萬元以下罰金。
前項重利，包括手續費、保管費、違約金及其他與借貸相關之費
用。